Inventaris van de als te bewaren aangemerkte huwelijksbijlagen van het Arrondissement Rotterdam gedeponeerd bij de Rechtbank Rotterdam [buitenlandse en bijzondere akten], (1931) 1945-1989
Nationaal Archief
Burgerlijke Stand Arrondissement Rotterdam: Huwelijksbijlagen [buitenlandse akten] [blok 1945-1989]
Burgerlijke Stand Rotterdam Huw. Bijl.1945-1989
oudste stuk - jongste stuk: 1931-1989
1945-189
37294
1 inventarisnummer(s); 55,00 meter
Normale geschreven, getypte en gedrukte documenten, geen bijzondere handschriften.
Nationaal Archief, Den Haag
Vooralsnog onbekend
Bij de huwelijksaangifte (ondertrouw) moesten de aankomende echtelieden bij de ambtenaar van de Burgerlijke Stand een aantal bescheiden inleveren waaruit zou blijken dat er tegen het voorgenomen huwelijk geen wettelijk bezwaar bestond. Deze bescheiden (o.a. uittreksels van geboorte- en overlijdensakten, medische verklaringen) staan bekend als de "huwelijksbijlagen". Dit archief bevat dergelijke bescheiden, voor zover opgemaakt in het buitenland - met inbegrip van de voormalige Nederlandse koloniën (Nederlands-Indië, Suriname en de Nederlandse Antillen) - en ingediend bij de Burgerlijke stand van de in deze inventaris opgenomen gemeenten
Archiefvorming
Geschiedenis van de archiefvormer
Voordat tot de voltrekking van een huwelijk kan worden overgaan, moeten de bruid en bruidegom hun voornemen om te trouwen officieel kenbaar maken, door het doen van huwelijksaangifte aan de ambtenaar van de Burgerlijke Stand. Dit wordt in het dagelijks leven ‘ondertrouw’ genoemd. Bij deze huwelijksaangifte worden de onderstaande wettelijke documenten vereist, op grond van artikel 44 van het Burgerlijk Wetboek. Deze documenten worden ook wel “huwelijkse bijlagen “genoemd en gebruikt door de ambtenaar van de Burgerlijke Stand om de huwelijksakte op te kunnen opmaken.
In een standaard voorgeschreven map van karton met aan de buitenkant het opschrift huwelijkse bijlagen en binnenin een staat van mogelijk aanwezige documenten bewaarde de ambtenaar van de Burgerlijke Stand o.a. de onderstaande documenten:
uittreksel uit de geboorteakte
uittreksel uit de overlijdensakte van de vorige echtgenoot
uittreksel uit de akte van inschrijving van echtscheiding
uittreksel uit de overlijdensakte van de vader
uitreksel uit de overlijdensakte van de moeder
uittreksel uit de akte van huwelijkstoestemming van de bruid/bruidegom
afschrift van het proces-verbaal van tussenkomst kantonrechter
bewijs van gedane huwelijksafkondigingen
De huwelijksakten vormen een authentiek, uniek en onbetwistbaar bewijs van het gesloten huwelijk. Maar ook van de andere belangrijke rechtsfeiten in ’s mensen leven zoals geboorte, echtscheiding en overlijden worden akten (in tweevoud) opgemaakt. Een ambtenaar van de Burgerlijke Stand van de gemeente waarin het voornoemde feit heeft plaatsgevonden, legt deze in een akte vast. Akten van dezelfde soort worden gebonden. Deze banden vormen samen de serie ‘registers van de Burgerlijke Stand’. De Burgerlijke Stand is in het grootste deel van Nederland door keizer Napoleon Bonaparte met de invoering van de Code Napoleon op 1 maart 1811 verplicht gesteld.
De registers van de Burgerlijke Stand worden om veiligheidredenen in tweevoud opgemaakt. Het eerste exemplaar is het origineel en het tweede exemplaar “dubbel”(of duplicaat). De dubbelen hebben een beveiligingsfunctie en een bewijsfunctie. Het dubbel maakt reconstructie van het originele mogelijk indien deze door calamiteiten zoals brand verloren gaat of niet meer goed te raadplegen is. Het eerste exemplaar werd in het gemeentehuis bewaard en naar 76 jaar overgebracht naar een gemeentelijke archiefbewaarplaats. Het tweede exemplaar, de dubbele werd met de bijlagen, waaronder de huwelijkse bijlagen door de griffier van de rechtbank 50 jaar op de griffie bewaard. In de praktijk gebeurde dit vaak onder ongunstige omstandigheden in kelders of op zolders van gerechtsgebouwen.
Zie Voorduin, 1837 pg. 71- art. 16 in wetsontwerp 1823 – uiteindelijk artikel 28 -BW boek I titel 3, artikel 28.
Op 1 januari 1990 (Staatsblad 1989 nummer 351) verviel voor de griffiers de taak om de naar de griffie overgebrachte dubbele registers van de Burgerlijke Stand en haar bijlagen, waaronder de huwelijkse bijlagen te bewaren en bij te houden. Dit betekende dat de griffier geen afschriften meer behoefde af te geven en kantmeldingen behoefde te plaatsen van latere vermeldingen van rechtsfeiten van het individu
(bijvoorbeeld een echtscheiding of adoptie ). Ook de controle hierop door het Openbaar Ministerie die binnen een jaar moest geschieden, werd afgeschaft. Het Openbaar Ministerie bleef wel een rol spelen door het geven van een machtiging bij een aanvulling, doorhaling of verbetering van de akten in een register van de Burgerlijke Stand. Dit werd pas afgeschaft bij herziene en gemoderniseerde voorschriften van titel 4 van boek 1 van het Burgerlijk Wetboek (Staatsblad 1993, 555) en het Besluit Burgerlijke Stand (Staatsblad 1994, 160) op 1 januari 1995, omdat de ambtenaar van de Burgerlijke Stand meer bevoegdheden kreeg.
Geschiedenis van het archiefbeheer
Bij het bombardement op het Bezuidenhout in Den Haag op 3 maart 1945 zijn de huwelijkse bijlagen uit de periode 1843-1944, die werden bewaard in het Haagse Paleis van Justitie en in enkelvoud waren opgemaakt, voorgoed verloren gegaan. Alleen de bijlagen van de gemeente ’s-Gravenhage uit de periode 1842 - augustus 1898 zijn gespaard gebleven doordat deze in de kelders waren opgeslagen.
Uit het overbrengen van dit archief blijkt dat de huwelijkse bijlagen uit 1942-1944 waarbij één of beide partijen in het buitenland geboren is ook niet verloren zijn gegaan.
Volgens een archiefinspectierapport uit 1971 werden de archieven van de Burgerlijke Stand (registers en huwelijkse bijlagen) bewaard in een depot in de kelder en op de eerste verdieping, van het gebouw aan de Jan van Nassaustraat 112 te ‘s-Gravenhage.
De verwerving van het archief
Het archief is krachtens bepalingen van de Archiefwet overgebracht.
Inhoud en structuur van het archief
Inhoud
Wenken voor het onderzoek in de archieven
De eerste stap die men moet zetten om de huwelijksbijlagen terug te vinden is om eerst de (voormalige) gemeente te achterhalen en dan in de alfabetische indexen, de zgn. tien-jaren tafels van de desbetreffende gemeente het aktenummer en de datum van de huwelijksakten te raadplegen. Deze tien-jaren tafels worden bewaard op het Nationaal Archief of in de regionale streek- of gemeentearchieven.
Vooral in de jaren zeventig van de vorige eeuw is het aantal gemeenten door gemeentelijk herindelingen sterk teruggelopen. Oude gemeenten werden samengevoegd tot nieuwe gemeenten. In bijlage II is aangegeven welke nieuwe Zuid-Hollandse gemeenten het betrof.
Tot 1943 werden voor het (huidige stadsdeel) Loosduinen in Den Haag nog aparte registers aangelegd. In de periode 1922-1930 heeft men drie series van A, B, C gebruikt. Voor de archivalia uit de periode 1942 -1993 zijn voor de gemeente Den-Haag maar 14 letters gebruikt. Hiervoor is geen verklaring.
Ook de gemeente kon mij geen verklaring geven (Peter de Ruiter-7 oktober 2008)
Aanwijzingen voor de gebruiker
Openbaarheidsbeperkingen
Volledig beperkt openbaar (B). Volgens regels Burgerlijke Stand geldt de beperking voor overlijden voor 50 jaar, huwelijk 75 jaar en geboorte 100 jaar. Voor tienjaarlijkse klappers geldt het laatste jaar als jaar van vervallen beperking.
Materiële beperkingen
Het archief kent geen beperkingen voor het raadplegen van stukken als gevolg van slechte materiële staat.
Aanvraaginstructie
Openbare archiefstukken kunnen online worden aangevraagd en gereserveerd. U kunt dit ook via de terminals in de studiezaal van het Nationaal Archief doen. Om te kunnen reserveren dient u de volgende stappen te volgen:
U maakt een profiel aan op www.gahetna.nl, en logt vervolgens in
Via de archiefinventaris (alleen de beschrijvingen met rode nummers) selecteert u het gewenste archiefstuk door op de knop 'Reserveren' te klikken
In het volgende scherm geeft u aan op welke dag u het archiefstuk wilt inzien
Indien u zich bevindt in de studiezaal en een tafelnummer heeft ontvangen kunt u dit nummer vermelden. Als u geen tafelnummer heeft kunt u tafelnummer 777 laten staan
Vervolgens bevestigt u uw reservering door deze te versturen.
Verwant materiaal
Beschikbaarheid van kopieën
Inventarisnummers van dit archief zijn niet in kopievorm beschikbaar
Bijlagen
Bijlage I: Indeling van het arrondissement 's-Gravenhage
Bijlage II: Gemeentelijke herindelingen in het arrondissement 's-Gravenhage
Ter Aar 2007 Nieuwkoop
Benthuizen 2007 Rijnwoude
Berkel en Rodenrijs 2007 Lansingerland
’s-Gravenzande 2004 Westland
Hazerswoude 1991 Rijnwoude
Koudekerk aan den Rijn 1991 Rijnwoude
Leimuiden 1991 Jacobswoude
de Lier 2004 Westland
Monster 2004 Westland
Naaldwijk 2004 Westland
Nieuwveen 1994 Liemeer (1994-2007),
Nieuwkoop (vanaf 2007)
Nootdorp 2002 Pijnacker-Nootdorp
Rijnsburg 2006 Katwijk
Rijnsaterwoude 1991 Jacobswoude
Sassenheim 2006 Teylingen
Schipluiden 2004 Midden-Delfland
Valkenburg 2006 Katwijk
Voorburg 2002 Leidschendam-Voorburg
Voorhout 2006 Katwijk
Warmond 2006 Teylingen
Wateringen 2004 Westland
Woubrugge 1991 Jacobswoude
Zevenhoven 1991 Nieuwveen (1991-1994),
Liemeer (1994-2007),
Nieuwkoop (vanaf 2007)
Zwammerdam 1964 Alphen a/d Rijn
Publicaties
Besluit van 24 augustus 1989 tot wijziging van het besluit Burgerlijke Stand “(Staatsblad 1969, 326) in: Staatsblad van het Koninkrijk der Nederlanden nummer 351.
Bijlage 4 - Rapport van de Werkgroep herziening van de regelingen inzake het bewaren van de dubbelen van de registers van de Burgerlijke Stand en de bijlagen van die registers, pg. 22-39.
Mr. P.C. Breedveld, 'De "dubbelen"': in Het personeel statuut, nummer 3, 1979.
Burgerzaken en recht. Vakblad van de Nederlandse vereniging voor burgerzaken, (NVVB), 1994-heden.
J. Kampers, Inleiding tot de burgerlijke stand (Alphen a/d Rijn, 1995 en 1998).
Maandblad van de inrichting voor de gemeente-administratie van de uitgever N. Samsom N.V. te Alphen aan de Rijn, met als aanhangsel het tijdschrift Burgerlijke stand en bevolking (1934 - 1944). Later Maandblad van N. Samsom N.V., gewijd aan de belangen der gemeente-administratie (geraadpleegd de jaren 1940- 1954).
A.J. van der Meer, Gemeentegrenzen in Nederland. Een juridisch, technisch en Kadastraal onderzoek (Delft, 2007) proefschrift.
Het Personeel Statuut. Orgaan van de Nederlandse vereniging van ambtenaren van de Burgerlijke Stand, (Nevabs), 1949-1993.
J.N.E. Plassschaert, Burgerlijke stand (Amsterdam, 2002).
J.C. Voorduin, Geschiedenis en beginselen der Nederlandsche wetboeken (Utrecht, 1837), deel I.
R.F. Vulsma, Burgerlijke Stand en Bevolkingsregiste r (Den Haag, 1988).
Beschrijving van de series en archiefbestanddelen
- Driebruggen
  - Huwelijksbijlagen, 1967-1983; 1
    - 1964 oktober 29, nr. 24, 1964
      Openbaarheid beperkt tot 01-01-2040
    - 1977 mei 18, nr. 5, 1977
      Openbaarheid beperkt tot 01-01-2053
    - 1982 november 26, nr. 17, 1982
      Openbaarheid beperkt tot 01-01-2058
    - 1983 april 15, nr. 7, 1983
      Openbaarheid beperkt tot 01-01-2059
    - 1983 december 19, nr. 22, 1983
    - 1987 april 29, nr. 4, 1987
      Openbaarheid beperkt tot 01-01-2063
- Hekendorp
  - Huwelijksbijlagen, 1945, 1960; ---
    - 1945 december 31, nr. 4, 1945
      Openbaarheid beperkt tot 01-01-2021
    - 1960 april 1, nr. 3, 1960
      Openbaarheid beperkt tot 01-01-2036
    - 1963 augustus 7, nr. 6, 1963
      Openbaarheid beperkt tot 01-01-2039
- Lange Ruige Weide
  - Huwelijksbijlagen, 1963; ---
    - 1963 maart 16, nr. 2, 1963
- Reeuwijk
  - Huwelijksbijlagen, 1947-1988; ---
    - 1947 januari 31, nr. 3, 1947
      Openbaarheid beperkt tot 01-01-2023
    - 1948 augustus 30, nr.21, 1948
      Openbaarheid beperkt tot 01-01-2024
    - 1950 mei 5, nr. 14, 1950
    - 1951 juni 29, nr. 26, 1951
    - 1951 december 22, nr. 25, 1951
    - 1952 juli 25, nr. 24, 1952
    - 1952 september 2, nr. 26, 1952
    - 1952 november 14, nr. 36, 1952
    - 1953 maart 27, nr. 11, 1953
    - 1953 december 19, nr. 54, 1953
    - 1955 mei 13, nr. 19, 1955
    - 1956 april 18, nr. 11, 1956
    - 1956 april 26, nr. 13, 1956
    - 1956 mei, 3, nr. 14, 1956
    - 1958 november 3, nr. 36, 1958
    - 1959 mei 15, nr. 23, 1959
    - 1959 juli 29, nr. 33, 1959
    - 1960 april 22, nr. 18, 1960
    - 1961 april 7, nr. 7, 1961
    - 1962 februari 13, nr. 11, 1962
    - 1962 februari 13, nr. 13, 1962
    - 1962 mei 8, nr. 20, 1962
    - 1962 juli 5, nr. 26, 1962
    - 1962 juli 13, nr. 28, 1962
    - 1962 september 28, nr. 39, 1962
    - 1962 november 17, nr. 60, 1962
    - 1962 december 27, nr. 62, 1962
    - 1963 januari 12, nr. 1, 1963
    - 1963 mei 22, nr. 11, 1963
    - 1963 augustus 7, nr. 20, 1963
    - 1964 juni 27, nr. 22, 1964
    - 1964 juli 17, nr. 26, 1964
    - 1965 augustus 6, nr. 19, 1965
    - 1966 februari 18, nr. 5, 1966
    - 1966 maart 24, nr. 9, 1966
    - 1966 juli 12, nr. 24, 1966
    - 1966 juli 27, nr. 27, 1966
    - 1967 januari 25, nr. 2, 1967
    - 1967 maart 28, nr. 8, 1967
    - 1967 december 22, nr. 52, 1967
    - 1968 januari 9, nr. 2, 1968
    - 1968 februari 2, nr. 6, 1968
    - 1968 mei 25, nr. 20, 1968
    - 1968 november 22, nr. 37, 1968
    - 1971 maart 29, nr. 5, 1971
    - 1971 november 12, nr. 40, 1971
    - 1972 december 13, nr. 47, 1972
    - 1972 december 29, nr. 61, 1972
    - 1973 februari 5, nr. 3, 1973
    - 1973 augustus 1, nr. 24, 1973
    - 1973 augustus 3, nr. 25, 1973
    - 1973 oktober 3, nr. 37
    - 1974 november 29, nr. 43, 1974
    - 1975 september 5, nr. 23, 1975
    - 1976 juni 29, nr. 18, 1976
    - 1976 december 11, nr. 46, 1976
    - 1977 juni 17, nr. 26, 1977
    - 1977 december 21, nr. 45, 1977
    - 1978 januari 26, nr. 3, 1978
    - 1979 mei 25, nr. 15, 1979
    - 1979 augustus 17, nr. 23, 1979
    - 1979 december 20, nr. 48, 1979
    - 1980 april 18, nr. 19, 1980
    - 1980 mei 16, nr. 23, 1980
    - 1980 mei 30, nr. 28, 1980
    - 1980 september 26, nr. 38, 1980
    - 1980 november 12, nr. 47, 1980
    - 1981 juni 4, nr. 17, 1981
    - 1984 januari 6, nr. 3, 1984
    - 1984 januari 20, nr. 6, 1984
    - 1984 maart 19, nr. 11, 1984
    - 1986 juni 12, nr. 31, 1986
    - 1987 oktober 2, nr. 42, 1987
    - 1988 april 20, nr. 13, 1988
    - 1988 juni 3, nr. 31A0021, 19888
      Bevat akte uit 1995 (lichting originele geboorteakte)
    - 1988 oktober 17, nr. 31A0053, 1988
    - 1988 [maand en dag onbekend, na 18 november], nr. 61, 1988
    - 1989 mei 12, nr. 14, 1989
    - 1989 september 9, nr. 45, 1989